---
output:
  xaringan::moon_reader:
    lib_dir: libs
    nature:
      highlightStyle: github
      highlightLines: true
      countIncrementalSlides: false
    css: ["chocolate-fonts", "styles.css"]
    seal: false
    includes:
      in_header: fonts.html
---

class: center, middle, inverse, title-slide

<p style = "font-family: Ubuntu Condensed; font-size: 28px;">Seminários ELSA - 2019/2</p>

<h1 id="h1-capa" style = "font-family: Abel; top: 15%;">Projetos e Fluxo de Trabalho:<br>Git e Github</h1>

<div id="texto-medio">
  <h2 style = "font-family: Abel">Por Angelo Rosa</h2>
</div>

<div id="texto-baixo">
  <p style = "font-family: Ubuntu Condensed;">Atualizado em `r Sys.setlocale('LC_ALL', 'Portuguese_Brazil.1252'); format(Sys.Date(), format = '%d de %B de %Y')`</p>
</div>

---

```{r prep, include=FALSE}
# Opções do knitr/rmarkdown/xaringan:
options(htmltools.dir.version = FALSE)

# Libraries:
ler_libs <- function(packages){
  instalar <- packages[!(packages %in% installed.packages()[, "Package"])]
  
  if(length(instalar) > 0){
    install.packages(pkgs = instalar, dependencies = TRUE)
  }
  invisible(sapply(packages, require, character.only = TRUE))
}

ler_libs(packages = c("SASmarkdown"))
```

# Introdução

Neste seminário, vamos debater sobre:

- Gerenciamento dos códigos e atividades da equipe;

- Git e Github;
  + O que são e como funcionam;
  + Interface e comandos;
  + Integração com SAS, R e Slack;

- Possíveis implementações das ferramentas na **nossa** equipe:
  + Adicionar o Github no nosso fluxo de trabalho;
  + Praticar ciência aberta com o Github, tanto para **obter** soluções quanto para as **compartilhar**;
  + Sistemas de controle de versionamento aplicados no *backup* dos dados do `Y:`.

---

# Contextualização

Em qualquer projeto em equipe que envolva programação, pode ser difícil administrar os códigos, documentar as alterações e gerenciar as atividades a realizar;
  - **Git** e **Github** são ferramentas que auxiliam nestas questões.

Sobre as modificações nos códigos, há quatro questões principais que o **Git** e o **Github** nos ajudam a gerenciar:
  - **Quem** realizou cada modificação;
  - **Quando** cada modificação foi implementada;
  - **Aonde** (em qual código ou quais linhas) estão as alterações;
  - **Por quê** houveram alterações.
  
Nos próximos *slides*, vamos contextualizar alguns problemas que estas ferramentas podem resolver.

---

class: img-page

<h1 id="h1-capa" style = "font-family: Abel; text-align: center;">Programação Colaborativa</h1>

<i id = "img-center"><img src = "images/colab-prog.png" height = 350px width = 350px></i>

---

<h1><a style = "top: 50%; left: 0; transform: translate(-50%, -50%);"><img src = "images/colab-prog.png" height = 40px width = 40px></a> Programação Colaborativa</h1>

- No projeto, é comum que várias pessoas trabalhem em um mesmo código, seja **simultaneamente** ou em **diferentes épocas**;

- Adotamos algumas práticas ao trabalhar em códigos alheios, como:
  + Criar um programa novo para não sobrescrever os códigos;
  + Comentar e documentar as alterações, registrando quem/quando realizou modificações e por quê foram realizadas.

- Mesmo assim, é comum termos problemas, principalmente quando o trabalho é simultâneo:
  + Corrigir uma função significa modificar a chamada dela em todos os programas;
  + Com várias pessoas trabalhando no mesmo código, é fácil de misturar e até perder as correções.

---

class: img-page

<h1 id="h1-capa" style = "font-family: Abel; text-align: center;">Controle de Versionamento</h1>

<i id = "img-center"><img src = "images/version-control.png" height = 350px width = 350px></i>

---

<h1><a style = "top: 50%; left: 0; transform: translate(-50%, -50%);"><img src = "images/version-control.png" height = 40px width = 40px></a> Controle de Versionamento</h1>

- Dentre outras práticas, atualmente fazemos controle de versionamento quando:
  + Criamos uma cópia do programa a modificar;
  + Adotamos um *header* com informações dentro dos programas e um `_&dataextra.` ao final de seus nomes;
  + Descrevemos alterações em comentários dentro dos programas.

- São métodos bons, mas temos ainda alguns problemas, por exemplo:
  + Comparar uma versão com outra é trabalhoso;
  + Muitas documentações não respondem as quatro questões básicas.

---

class: img-page

<h1 id="h1-capa" style = "font-family: Abel; text-align: center;">Gerenciamento da Equipe</h1>

<i id = "img-center"><img src = "images/team-management.png" height = 350px width = 350px></i>

---

<h1><a style = "top: 50%; left: 0; transform: translate(-50%, -50%);"><img src = "images/team-management.png" height = 40px width = 40px></a> Gerenciamento da Equipe</h1>

O **Github** também pode nos auxiliar a administrar as atividades da equipe:

- Possui quadro *Kanban* para organização de tarefas;

- Mantém histórico de modificações **vinculado às tarefas**;

- Fornece, para cada repositório, *insights* sobre as contribuições de cada pessoa, *branching* e mais;

- Tem integração com o **SAS**, o **RStudio** e o **Slack** (discutiremos depois).

---

class: img-page

<h1 id="h1-capa" style = "font-family: Abel; text-align: center;">Backup de Dados</h1>

<i id = "img-center"><img src = "images/backup.png" height = 350px width = 350px></i>

---

<h1><a style = "top: 50%; left: 0; transform: translate(-50%, -50%);"><img src = "images/backup.png" height = 40px width = 40px></a> Backup de Dados</h1>

- Outro possível uso da linguagem **Git** é no gerenciamento de *backups* dos dados do projeto. Utilizando controle de versionamento, podemos:
  + Fazer *backup* somente dos arquivos que foram alterados, economizando tempo e memória;
  + Documentar as alterações (com documentos padrão ou comentários).

- Há alguns projetos *open source* no **Github** que auxiliam na criação do sistema Git **local** para *backup* das bases de dados;

- Mas isso é assunto para outro seminário...

---

class: img-page

<h1 id="h1-capa" style = "font-family: Abel; text-align: center;">Sobre Git e Github</h1>

<i id = "img-left"><img src = "images/git-logo.png" height = 300px width = 300px></i>
<i id = "img-right"><img src = "images/github-logo.png" height = 300px width = 300px></i>

---

<h1><a style = "top: 50%; left: 0; transform: translate(-50%, -50%);" href = "https://git-scm.com/"><img src = "images/git-logo.png" height = 40px width = 40px></a> Git</h1>

**Git** é um sistema de **controle de versionamento distribuído (CVD)** utilizado para rastrear mudanças em códigos-fonte:
  - **Distribuído** porque o conjunto de arquivos e histórico de mudanças está disponível para todos usuários da rede;
  - Foi desenvolvido para coordenar o trabalho entre programadores, mas pode ser utilizado para rastrear mudanças em quaisquer conjuntos de arquivos.
  
---

<h1><a style = "top: 50%; left: 0; transform: translate(-50%, -50%);" href = "https://git-scm.com/"><img src = "images/git-logo.png" height = 40px width = 40px></a> Git e Outros CVDs</h1>

A maior diferença entre Git e outros sistemas de CVD é a forma de pensar nos dados na hora que os enviamos ao sistema:
  - Sistemas de CVD, em geral, armazenam a informação das alterações como uma lista de alterações **para cada arquivo**;
  - Git armazena a informação das alterações como uma lista **geral** de todas modificações que ocorreram;
    + Claro, caso algum arquivo não tenha sido alterado, é salva referência ao arquivo antigo para economizar espaço e tempo.
---

<h1><a style = "top: 50%; left: 0; transform: translate(-50%, -50%);" href = "https://git-scm.com/"><img src = "images/git-logo.png" height = 40px width = 40px></a> Fluxo de Dados em Outros CVDs</h1>

<a style = "position: absolute; top: 50%; left: 50%; transform: translate(-50%, -50%);"><img src = "images/cvs-dataflow.png"></a>

---
<h1><a style = "top: 50%; left: 0; transform: translate(-50%, -50%);" href = "https://git-scm.com/"><img src = "images/git-logo.png" height = 40px width = 40px></a> Fluxo de Dados no Git</h1>

<a style = "position: absolute; top: 50%; left: 50%; transform: translate(-50%, -50%);"><img src = "images/git-dataflow.png"></a>

---

<h1><a style = "top: 50%; left: 0; transform: translate(-50%, -50%);" href = "https://git-scm.com/"><img src = "images/git-logo.png" height = 40px width = 40px></a> Arquivos .gitignore</h1>

- Arquivos `.gitignore` permitem ignorar determinados arquivos ou extensões ao adicionar modificações e enviar arquivos a um repositório.

- Para utilizá-los, basta criar um arquivo chamado ".gitignore" na pasta do repositório e preenchê-lo. A sintaxe é bem simples:
  + `*.[extensão]` ignora todos arquivos com certa extensão;
  + `[diretório]/` ignora todos arquivos em certo diretório; 
  + `#` no início de uma linha especifica um comentário no arquivo;
  + Adicionar um dos ***globs*** acima por linha e pronto.
  
---

<h1><a style = "top: 50%; left: 0; transform: translate(-50%, -50%);" href = "https://github.com/"><img src = "images/github-logo.png" height = 40px width = 40px></a> Github</h1>

**Github** é uma plataforma para centralização do controle de versionamento de um projeto, que também facilita sua administração e documentação.

Alguns pontos sobre a plataforma:
  - Sua interface facilita a utilização de muitas ferramentas do Git;
  - Armazenamento em nuvem facilita a distribuição das informações entre os membros da equipe;
  - Permite criação de repositórios **públicos** e **privados**, sendo que tem funcionalidades a mais para empresas/projetos/instituições;
  - Tem integração com outras ferramentas úteis (como RStudio e Slack);
  - Disponibiliza, no ***Marketplace***, outras ferramentas para revisão, teste e publicação de códigos e muito mais.

---

<h1><a style = "top: 50%; left: 0; transform: translate(-50%, -50%);" href = "https://github.com/"><img src = "images/github-logo.png" height = 40px width = 40px></a> Palavras-Chave </h1>

Alguns termos que vamos utilizar muito daqui pra frente:
- **Repositório** é a pasta com todos arquivos e histórico de um projeto;
- Dar ***clone*** é **baixar** um repositório;
  + Dar ***fork*** é **copiar** um repositório para uma conta pessoal no Github.
- Cada ***branch*** é uma versão paralela do repositório, contida nele mas que não afeta a versão principal;
- ***Merge*** é o processo de unir duas *branches*;
- ***Pull*** é **puxar** os dados de alguma *branch* e **uní-los** com os locais;
  + ***Fetch*** é puxar **sem dar o** ***merge***;
- ***Commit*** é **registrar no Git** as alterações realizadas no repositório até o momento;
- ***Push*** é **enviar** as informações locais à *branch* no Github.

---

<h1><a style = "top: 50%; left: 0; transform: translate(-50%, -50%);" href = "https://github.com/"><img src = "images/github-logo.png" height = 40px width = 40px></a> Comandos</h1>

Alguns comandos importantes (na ordem em que geralmente os utilizamos):
  - `git clone [url]` baixa um repositório;
  - `git branch` cria uma nova branch e `git checkout [branch]` vai para ela;
    + `git checkout -b [branch]` cria a branch e já vai pra ela.
  - `git add -A` adiciona todas modificações realizadas à lista do que vamos dar **commit**;
    + `git commit -m "comentário"` salva as modificações realizadas;
  - `git push origin [branch]` envia as modificações ao repositório central (no Github);

**Observação:** Os colchetes são as áreas a mudar no texto. **Não** incluí-los.

---

<h1><a style = "top: 50%; left: 0; transform: translate(-50%, -50%);" href = "https://github.com/"><img src = "images/github-logo.png" height = 40px width = 40px></a> Repositórios no Github</h1>

Repositórios no Github podem ser **públicos** ou **privados**:
  - Qualquer pessoa pode visualizar os arquivos e enviar solicitações de modificação (criar *issues* e *pull-requests*) de repositórios públicos;
  - Para repositórios privados, somente os membros conseguem.
  
Sobre os tipos de contas:
  - Tanto as gratuitas quanto as *pro*, *team* e *enterprise* podem ter repositórios públicos e privados ilimitados;
  - Contas públicas só podem ter **3 colaboradores** por repositório privado, é ilimitado para as outras;
  - O limite de tempo de uso (*download* e *upload* de arquivos) por mês e a lista de serviços oferecidos aumentam com os planos;
  - Mesmo o plano mais caro é disponibilizado **gratuitamente** para instituições educacionais participando do programa *GitHub Education*.

---

<h1><a style = "top: 50%; left: 0; transform: translate(-50%, -50%);" href = "https://github.com/"><img src = "images/github-logo.png" height = 40px width = 40px></a> Documentação no Github</h1>

- Além dos comentários adicionados em cada *commit* e cada *merge*, no Github pode-se adicionar arquivos `README.md` em cada pasta do repositório e este arquivo será renderizado na página da pasta;
  + Então, tanto a documentação de **cada modificação** quanto a documentação **geral da atividade** podem ser gerenciadas no Github.

- Os arquivos `README.md` são escritos utilizando a sintaxe Markdown, que foi desenvolvida para facilitar a confecção de documentos simples em HTML;
  + É similar ao RMarkdown mas sem o R (dã);
  + Adicionei o *link* a uma ***cheatsheet*** desta linguagem, bem como de Git, nas referências.

---

<h1><a style = "top: 50%; left: 0; transform: translate(-50%, -50%);" href = "https://github.com/"><img src = "images/github-logo.png" height = 40px width = 40px></a> Git Flow</h1>

Um fluxo de trabalho com Git/Github muito adotado é o denominado *Git Flow*, desenvolvido por Vincent Driessen e exemplificado abaixo:

<a style = "position: absolute; top: 62.5%; left: 50%; transform: translate(-50%, -50%);"><img src = "images/git-flow.png"></a>

---

<h1><a style = "top: 50%; left: 0; transform: translate(-50%, -50%);" href = "https://github.com/"><img src = "images/github-logo.png" height = 40px width = 40px></a> Git Flow</h1>

Resumindo em (**muitas**) palavras:
  - Em cada repositório, cria-se duas *branches*: ***master*** e ***dev***;
    + A *master* é o histórico oficial de distribuições da atividade;
    + A *dev* serve como uma *branch* de integração das modificações;
  - Cada vez que algum membro for implementar algo no código, ele cria uma *branch* a partir do ***dev***;
    + Estas *branches* são chamadas de *features* e **não** devem interagir com a *master*;
    + Ao invés, deve sempre ser realizado *merge* com a *dev*;
    + Na *dev*, cria-se uma *release* para unir tudo antes de mandar para a *master*.
  - Para distribuição, une-se a *dev* finalizada com a *master*;
  - Caso hajam problemas na *master*, cria-se uma *hotfix*;
    + Após solucionar, une-se a *hotfix* tanto na *master* quanto na *dev*.

---

class: img-page

<h1 id="h1-capa" style = "font-family: Abel; text-align: center;">Git no SAS</h1>

<i id = "img-left"><img src = "images/git-logo.png" height = 300px width = 300px></i>
<i id = "img-right"><img src = "images/sas-logo.png" height = 183px width = 300px></i>

---

<h1><a style = "top: 50%; left: 0; transform: translate(-50%, -50%);"><img src = "images/sas-logo.png" height = 40px width = 76px></a> Git no SAS</h1>

Após instalar o Git (pelo [site oficial](https://git-scm.com/)), há duas opções para utilizá-lo no contexto de programação em SAS:
- Na versão **9.4M6** do SAS, foram adicionadas funções iniciando em `GITFN_` aos *data-steps* do SAS, permitindo a utilização do Git diretamente.
  + Requer que a gente realize *upgrade* para a versão mais recente.
- Mesmo sem a versão mais recente do SAS, podemos utilizar o Git pelo **Git Bash** (terminal de Git que vem instalado por padrão);
  + Este método não é muito diferente da utilização no RStudio;
  + A sintaxe é simples o suficiente pra incorporarmos no fluxo de trabalho;
  + Podemos escrever nossas próprias *macros* em SAS para chamar o Git Bash e rodar determinados comandos, se for o caso.
- **Exemplo do Git Bash**.

---

<h1><a style = "top: 50%; left: 0; transform: translate(-50%, -50%);"><img src = "images/sas-logo.png" height = 40px width = 76px></a> Git no SAS - Exemplo</h1>

No código em SAS abaixo, estaríamos clonando um repositório do Github a um diretório local:

```{r, eval = FALSE}
data _null_;
   version = gitfn_version();
   put version=;             
 
   rc = gitfn_clone("https://github.com/sascommunities/sas-dummy-blog/",
                    "c:\Projects\sas-dummy-blog");
   put rc=;
run;
```

---

class: img-page

<h1 id="h1-capa" style = "font-family: Abel; text-align: center;">Git no RStudio</h1>

<i id = "img-left"><img src = "images/git-logo.png" height = 300px width = 300px></i>
<i id = "img-right"><img src = "images/rstudio-logo.png" height = 200px width = 200px></i>

---

<h1><a style = "top: 50%; left: 0; transform: translate(-50%, -50%);"><img src = "images/rstudio-logo.png" height = 40px width = 40px></a> Git no RStudio</h1>

- A utilização do Git no RStudio só requer os passos abaixo:
  + Instalar o Git (pelo [site oficial](https://git-scm.com/));
  + No RStudio clicar em `Tools - Global Options... - Git/SVN` e selecionar o executável no Git;
  + Então, reiniciar o RStudio e deve estar funcionando.
- Utiliza-se o **terminal** do RStudio (localizado no mesmo painel que o **console**) para rodar comandos do Git;
  + É por aqui que vamos interagir com os arquivos no Github.

---

<h1><a style = "top: 50%; left: 0; transform: translate(-50%, -50%);"><img src = "images/rstudio-logo.png" height = 40px width = 40px></a> Git no RStudio - Exemplo</h1>

- Para clonar um repositório do Github pelo RStudio, basta clicar no ícone à direita superior do RStudio e em seguida em `New Project... - Version Control - Git`, então digitar a URL do repositório.

- **Exemplo no RStudio**:

<a style = "position: absolute; top: 62.5%; left: 50%; transform: translate(-50%, -50%);"><img src = "images/rstudio-clone.png"></a>

---

class: img-page

<h1 id="h1-capa" style = "font-family: Abel; text-align: center;">Github no Slack</h1>

<i id = "img-left"><img src = "images/github-logo.png" height = 300px width = 300px></i>
<i id = "img-right"><img src = "images/slack-logo.png" height = 200px width = 200px></i>

---

<h1><a style = "top: 50%; left: 0; transform: translate(-50%, -50%);"><img src = "images/slack-logo.png" height = 40px width = 40px></a> Github no Slack</h1>

Para os planos pagos do Github, é possível utilizar o aplicativo **Github for Slack**:
  + Permite obter notificações sobre os eventos selecionados, similar ao modo como o Asana faz;
  + Acredito que seja uma opção somente caso já tenhamos optado por pagar pelo Github;
  + Achei válido mencionar para enfatizar que as ferramentas que **já utilizamos** podem incorporar o Github também.
  
---

class: img-page

<h1 id="h1-capa" style = "font-family: Abel; text-align: center;">Github e Ciências Abertas</h1>

<i id = "img-center"><img src = "images/share-science.png" height = 350px width = 350px></i>

---

<h1><a style = "top: 50%; left: 0; transform: translate(-50%, -50%);"><img src = "images/share-science.png" height = 40px width = 40px></a> Github e Ciências Abertas</h1>

- Retornando ao debate sobre ciências abertas, o Github apresenta alguns pontos importantíssimos, como:
  + Preenchimento dos **4 princípios FAIR**, pois os programas e dados neste são facilmente localizáveis, acessíveis, interoperáveis e reutilizáveis;
  + Possibilidade de hospedagem de um *site* e/ou plataforma para acesso às sintaxes (e possivelmente a dados) do Projeto ELSA;
  + Permmite a abertura gradual dos materiais e dados do ELSA ao público em geral, disponibilizando somente o quê estamos seguros de compartilhar sem comprometer o estudo ou a privacidade e segurança de seus participantes.

---

# Considerações Finais

- **Sugestão:** Há muitas utilidades para Git/Github na equipe, então é bom irmos inserindo as funcionalidades no nosso fluxo de trabalho pouco a pouco;
  + Um bom primeiro passo é criar um repositório do ELSA e começar a organizar algumas atividades colaborativas lá.

- Apesar da apresentação longa, houveram muitos conceitos que não couberam e recomendo tentarem aprender mais sobre, vale a pena!
  + Deixei alguns materiais nas referências que podem ser úteis.

---

# Agradecimentos

Agradeço ao **prof. Rodrigo** pela sugestão e apoio à realização do seminário e ao **Fernandinho** (que infelizmente não pôde comparecer) por ter revisado comigo e sugerido boas adições à apresentação.
- E a **vocês todos**, que são uns amados me escutando por 300h.

<div style = "position: absolute; font-weight: bold; bottom: 0; left: 50%; transform: translate(-50%, -50%); font-size: 32px; text-align: center;">Muito obrigado pela atenção!</div>

---

# Referências e Links Úteis

- O quê é o **Git**: [Getting Started - What is git?](https://git-scm.com/book/en/v2/Getting-Started-What-is-Git%3F)
- Guia oficial do **Github**: [Git Handbook](https://guides.github.com/introduction/git-handbook/)
- Outro guia prático de **Git**: [git - guia prático](https://rogerdudler.github.io/git-guide/index.pt_BR.html)
- *Cheatsheet* de **Git**: [Git Cheatsheet](https://github.github.com/training-kit/downloads/github-git-cheat-sheet.pdf)
- *Cheatsheet* de **Markdown**: [Markdown Cheatsheet](https://github.com/adam-p/markdown-here/wiki/Markdown-Cheatsheet)
- Sobre o **Git Flow**: [A successful Git branching model](https://nvie.com/posts/a-successful-git-branching-model/)
- **Git** no **SAS**: [Using built-in Git operations in SAS](https://blogs.sas.com/content/sasdummy/2019/01/17/git-in-sas/)
- **Git** no **RStudio**: [RStudio - Version Control with Git and SVN](https://support.rstudio.com/hc/en-us/articles/200532077-Version-Control-with-Git-and-SVN)
- **Github** no **Slack**: [GitHub para Slack](https://slack.com/intl/pt-pt/help/articles/232289568-github-para-slack)
- Seminário sobre Ciências Abertas: [Ciência Aberta no ELSA-Brasil](https://github.com/rdosreis/Seminarios-Estat-ELSA/blob/master/Open_Sci/Open_Sci.pdf)
- Pacote de ícones utilizado: [Design Thinking Icon Pack](flaticon.com/packs/design-thinking-19)